臺灣屏東地方法院民事判決　　　　　　　 99年度訴字第366號
原　　　告　林清吉
訴訟代理人　李明益律師
被　　　告　林國頌
　　　　　　姚郁玲
共　　　同
訴訟代理人　李衣婷律師
　　　　　　邱基峻律師
上列當事人間請求塗銷所有權移轉登記事件，本院於民國99年12
月29日言詞辯論終結，判決如下：
    主      文
原告之訴駁回。
訴訟費用由原告負擔。
    事實及理由
一、原告主張：坐落屏東縣東港鎮○○段906 地號、地目旱、面
    積4965.55 平方公尺土地所有權應有部分1/6 及其地上未辦
    理保存登記建物即門牌號碼同鎮○○路260 號2 層樓樓房（
    稅籍編號0000000000號）原為伊所有，被告為伊之三子及三
    媳婦，伊於98年2 月間經醫師診斷罹患淋巴癌，被告便表示
    每月願給付伊新台幣（下同）1 萬元之生活費，要求伊將系
    爭不動產贈與被告，雙方達成合意後，伊便將系爭土地所有
    權應有部分1/6 移轉登記至被告姚郁玲名下，並將系爭房屋
    之納稅義務人變更為被告姚郁玲。按贈與附有負擔者，如贈
    與人已為給付而受贈人不履行其負擔時，贈與人得請求受贈
    人履行其負擔，或撤銷贈與；受贈人對於贈與人有扶養義務
    而不履行者，贈與人得撤銷其贈與，民法第412 條第1 項、
    第416 條第1 項第2 款分別定有明文，系爭贈與契約既約定
    伊將系爭不動產贈與被告，被告需每月給付伊1 萬元之生活
    費，則被告每月給付伊1 萬元生活費部分，自屬系爭贈與契
    約所附之負擔，亦屬被告對伊之約定扶養義務，伊既依約將
    系爭不動產過戶至被告姚郁玲名下，詎被告竟未每月給付伊
    1 萬元之生活費，依上開規定，伊自得撤銷系爭贈與契約，
    並依民法第113 條規定及不當得利法律關係，請求被告姚郁
    玲塗銷系爭土地之所有權移轉登記及將系爭房屋之納稅義務
    人變更為伊，以回復原狀等語，並聲明：(一)兩造間就系爭不
    動產所為之贈與行為應予撤銷。(二)被告姚郁玲就系爭土地於
    98年3 月4 日向屏東縣東港地政事務所，以買賣為原因所為
    之所有權移轉登記，應予塗銷。(三)被告姚郁玲就系爭房屋，
    應協同原告向屏東縣政府稅務局辦理變更納稅義務人為原告
    。
二、被告則以：原告罹患淋巴癌後，均由被告照顧，不僅給予生
    活上之資助，亦給予精神上之關懷，原告遂於某次由被告林
    國頌陪同就醫途中，有感而發，主動向被告林國頌表示願意
    贈與系爭不動產，惟因原告前向屏東縣東港區漁會（下稱東
    港漁會）貸款50萬元，並以系爭土地設定抵押權予東港漁會
    ，若辦理過戶，勢須如數清償原告上開借款本息，亦須繳納
    土地增值稅，被告林國頌因經濟困難無法處理上開債務及土
    地增值稅事宜，而其妻即被告姚郁玲（現已離婚）尚具資力
    ，因此，原告改將系爭不動產贈與被告姚郁玲並過戶至其名
    下，系爭土地之土地增值稅及相關程序費用均由被告姚郁玲
    繳納，原告積欠東港漁會之債務，亦由被告姚郁玲為其清償
    。依此，原告起先或有將系爭不動產贈與被告林國頌之意，
    惟因被告林國頌無資力負擔土地增值稅與原告積欠東港漁會
    之債務，原告始轉而將系爭不動產贈與被告姚郁玲，故系爭
    贈與契約之當事人應為原告與被告姚郁玲。又本件係原告主
    動提及欲贈與系爭不動產，被告從未向原告表示，願意每月
    給付原告1 萬元之生活費，因此，系爭贈與契約，僅係單純
    贈與而非附負擔贈與，被告自無不履行負擔之情事，原告尚
    不得撤銷系爭贈與契約。退步言，縱認被告林國頌亦為系爭
    贈與契約之當事人，且系爭贈與契約係附負擔贈與，惟被告
    林國頌係因原告罹患淋巴癌，全心照顧原告無法工作，以致
    無法每月給付原告1 萬元，是被告林國頌無法履行系爭贈與
    契約之負擔，並無可歸責之事由，原告尚不得依民法第41 2
    條第1 項規定撤銷系爭贈與契約。又民法第416 條第1 項第
    2 款所謂之扶養義務，僅限於法定扶養義務，而民法第1118
    條固規定，因負擔扶養義務而不能維持自己生活者，免除其
    義務，但受扶養權利者為直系血親尊親屬或配偶時，減輕其
    義務，因此，直系血親卑親屬因負擔扶養義務而不能維持自
    己生活者，僅得減輕其義務，而不得免除之，惟此係指直系
    血親卑親屬有能力負擔扶養義務而言，倘該直系血親卑親屬
    並無扶養能力，自無該條規定之適用，被告林國頌為全心照
    顧罹癌之原告而無法工作，以致無資力，自已無能力履行對
    原告之扶養義務，而應予免除，則被告林國頌尚無不履行扶
    養義務之情事可言，故原告亦不得依民法第416 條第1 項第
    2 款規定撤銷系爭贈與契約。況且，原告前向被告林國頌提
    起請求扶養費訴訟，雙方既於98年7 月30日達成調解（即本
    院98年度家調字第537 號），則原告就被告林國頌未履行扶
    養義務部分，已為宥恕之表示，依民法第416 條第2 項之規
    定，原告已不得再以同一事由撤銷系爭贈與契約等語，資為
    抗辯，並聲明：原告之訴駁回。
三、兩造經本院整理不爭執事項並協議簡化爭點，兩造不爭執之
    事項如下，並有土地登記謄本、屏東縣政府稅務局房屋稅籍
    證明書、本院98年度家調字第537 號調解筆錄、台灣屏東地
    方法院檢察署98年度偵字第5939號、99年度偵字第466 號檢
    察官不起訴處分書、台灣高等法院高雄分院檢察署99年度上
    聲議字第809 號處分書、東港漁會借據、東港漁會放款利息
    清單、土地所有權買賣移轉契約書、建築改良物所有權買賣
    移轉契約書、屏東縣政府稅務局土地增值稅繳款書、被告姚
    郁玲東港漁會存摺、委任書、環球房屋暨京鼎代書事務所收
    費明細表及屏東縣地政規費收據等件在卷可稽，並經本院依
    職權調取本院98年度家調字第537 號給付扶養費事件及台灣
    屏東地方法院檢察署98年度偵字第5939號、99年度偵字第46
    6 號遺棄案件卷宗查閱屬實，堪信為實在。
  (一)原告與被告林國頌係父子，被告林國頌與姚郁玲原係夫妻，
    現已離婚。
  (二)系爭不動產本為原告所有，原告於98年3 月4 日將系爭土地
    所有權應有部分1/6 移轉登記至被告姚郁玲名下，又於同月
    間將系爭房屋之納稅義務人變更為被告姚郁玲。
  (三)原告前向東港漁會借款50萬元，並以系爭土地所有權應有部
    分1/6 提供擔保設定抵押權予東港漁會，為辦理系爭土地所
    有權應有部分1/6 之移轉登記，由被告姚郁玲為原告清償上
    開借款本息共500,729 元。
  (四)系爭土地所有權應有部分1/6 辦理移轉登記時，係由被告姚
    郁玲繳納土地增值稅353,586 元。
  (五)原告於提起本件訴訟前，曾向被告林國頌提起給付扶養費訴
    訟（即本院98年度家調字第537 號），雙方成立調解，約定
    被告林國頌應自98年8 月1 日起，按月於每月15日前，給付
    原告3,000元。
  (六)原告於提起本件訴訟前，曾以被告林國頌將其遺棄為由，向
    台灣屏東地方法院檢察署檢察官告訴被告林國頌涉犯遺棄罪
    嫌，經該署檢察官以98年度偵字第5939號及99年度偵字第46
    6 號為不起訴處分確定。
四、本件之爭點為：(一)系爭贈與契約，受贈人為何人？(二)系爭贈
    與契約，其性質係單純贈與或附負擔之贈與？(三)原告有無撤
    銷系爭贈與契約之事由？其請求被告姚郁玲將系爭土地之所
    有權移轉登記予以塗銷，及協同原告向屏東縣政府稅務局將
    系爭房屋之納稅義務人變更為原告，於法是否有據？茲論述
    如下：
  (一)就系爭贈與契約，受贈人為何人部分，原告主張系爭贈與契
    約之受贈人為被告林國頌、姚郁玲，被告則抗辯原告本欲將
    系爭不動產贈與被告林國頌，惟因被告林國頌無資力負擔土
    地增值稅與原告積欠東港漁會之債務，始改將系爭不動產贈
    與並過戶至被告姚郁玲名下等語。經查：
  1.證人林文良於本院審理中固證稱：「（證人是否知道本件兩
    造爭執的經過？）我大部分知道，因我有在場，原告生病，
    要化療，被告說要載他去治療，每個月要給原告1 萬元做生
    活費，結果原告將系爭土地及房屋登記給被告之後，被告2
    人就不理原告了，還以離婚方式來處理財產，這樣對老人家
    很不好，我們村裡的人都看不下去，我今天才請假來當證人
    ，我與原告同住，我當場有看到經過…」「（請問證人，你
    剛才說的事情，是被告2 人還是被告其中1 人說過，要每個
    月給原告1 萬元生活費？）是被告林國頌說的。」「（當時
    兩造是說什麼？）當初土地要過戶給被告，被告說每個月會
    給原告1 萬元當生活費。」「（是否因此，被告才要求原告
    要將系爭土地及房屋過戶給他們？）是沒有很清楚的要求，
    但原告說土地過戶給被告之後，被告才會給原告1 萬元當生
    活費，但過戶之後卻未照顧原告了。」「（有何證據，我們
    何時有在哪邊說哪些話？）我確實有在場聽到，他們要交付
    土地及建物權狀給被告林國頌時，我也在場。」等語。惟查
    ，兩造目前並未同住，原告仍居住使用系爭房屋乙節，為兩
    造所不爭執（見本院卷第192 頁），證人林文良證稱原告為
    其伯父且其與原告同住在系爭房屋，堪認渠等間關係非差，
    是其所為證述，或有偏袒原告之虞，況且，本件原告係對被
    告主張撤銷系爭贈與契約，將系爭不動產回復為其所有，證
    人林文良現既居住系爭房屋，則本件訴訟之結果，對其並非
    全無經濟或生活上之影響，是其所為證述，可否盡信，並非
    無疑；又就是否被告表示每月給付原告1 萬元，原告始願意
    贈與系爭不動產部分，證人林文良證稱係原告稱土地過戶給
    被告之後，被告才會給原告1 萬元當生活費等語，則證人林
    文良顯係經由原告轉述始知此情，並非其親身經歷見聞，尚
    難採信；再者，證人林文良另證稱其曾在場目擊原告將土地
    及建物權狀交付被告林國頌等語，然原告於起訴狀及民事準
    備(二)狀中均提及，其係將辦理土地移轉登記及房屋變更納稅
    義務人之所需文件交付代書等語（見本院卷第5 頁、第95頁
    ），證人林文良所述於此亦明顯不符。依此，證人林文良於
    本院審理中所為証述，既有上述疑點及瑕疵，則其就系爭贈
    與契約有關之事項，如系爭贈與契約之當事人為何、系爭贈
    與契約之內容或性質等所為之證述，自難憑採，亦難依其證
    述遽認原告所主張系爭贈與契約之受贈人為被告林國頌、姚
    郁玲為真。
  2.為辦理系爭土地所有權應有部分1/6 之移轉登記，被告姚郁
    玲為原告清償其積欠東港漁會之借款本息共500,729 元並繳
    納土地增值稅353,586 元之事實，為兩造所不爭執，業據上
    述，則被告抗辯原告本欲將系爭不動產贈與被告林國頌，惟
    因被告林國頌無資力負擔土地增值稅與原告積欠東港漁會之
    債務，始改將系爭不動產贈與被告姚郁玲等語，尚非不可採
    信。又徵諸常情，贈與人若欲將不動產贈與2 人，除有特殊
    例外之情事，通常會將該不動產所有權移轉登記至2 人名下
    ，使受贈人共有該不動產，避免因將不動產僅移轉至其中1
    人名下，造成法律關係複雜及日後衍生不必要之爭執。查系
    爭不動產本為原告所有，原告於98年3 月4 日將系爭土地所
    有權應有部分1/6 移轉登記至被告姚郁玲名下，又於同月間
    將系爭房屋之納稅義務人變更為被告姚郁玲之事實，亦為兩
    造所不爭執，而原告就其同意將系爭土地所有權應有部分1/
    6 移轉登記至被告姚郁玲名下，及將系爭房屋之納稅義務人
    變更為被告姚郁玲乙情，亦自承在卷（見本院卷第192 頁反
    面），則系爭土地所有權應有部分1/6 移轉之物權行為係在
    原告與被告姚郁玲間作成，並非移轉為被告共有，且系爭房
    屋之納稅義務人亦僅由原告變更為被告姚郁玲，則依經驗法
    則，原告應僅有將系爭不動產贈與被告姚郁玲之意，即系爭
    贈與契約應僅在原告及被告姚郁玲間作成，而不及於被告林
    國頌。
  3.綜上，系爭土地所有權應有部分1/6 既移轉被告姚郁玲所有
    ，系爭房屋之納稅義務人亦變更為被告姚郁玲，被告姚郁玲
    則為辦理系爭土地所有權應有部分1/6 之移轉登記，為原告
    清償借款並繳納土地增值稅，而全與被告林國頌無涉，依經
    驗法則判斷，原告應僅將系爭不動產贈與被告姚郁玲，原告
    復未能舉證證明其確係將系爭不動產贈與被告共有，則系爭
    贈與契約之當事人，應為原告及被告姚郁玲，即系爭贈與契
    約之受贈人，應僅為被告姚郁玲，原告主張系爭贈與契約之
    受贈人為被告林國頌、姚郁玲云云，即未可採。
  (二)就系爭贈與契約，其性質係單純贈與或附負擔之贈與部分，
    原告主張系爭贈與契約為附負擔贈與，系爭贈與契約所附負
    擔即為被告每月須給付原告1 萬元之生活費等語，此為被告
    所否認。經查，證人林文良固證稱被告林國頌曾向原告表示
    若原告贈與系爭不動產，被告林國頌每月願給付其1 萬元之
    生活費等語，惟證人林文良之證述並不足採，業據上述，尚
    不能依其證述，逕認系爭贈與契約為附負擔贈與；又系爭贈
    與契約成立後，原告曾於98年7 月8 日對被告林國頌提起給
    付扶養費訴訟（即本院98年度家調字第537 號），其訴之聲
    明係請求被告林國頌應自98年7 月1 日起，每月給付原告5
    ,000元，其起訴狀內並未提及被告林國頌曾承諾每月願給付
    其1 萬元之事實，有上開事件卷宗可證，另原告於98年8 月
    12日以被告林國頌遺棄為由，向台灣屏東地方法院檢察署檢
    察官告訴被告林國頌涉犯遺棄罪嫌，其於檢察官偵查程序中
    歷次所為陳述，均未提及被告林國頌曾表示每月願給付其1
    萬元之事實，亦有上開偵查案件卷宗可考，茍被告林國頌於
    訂立系爭贈與契約之際，確曾向原告表示願每月給付1 萬元
    ，則原告於事後提起上開給付扶養費訴訟時，自當於起訴狀
    內敘及此部分之事實以增加其勝訴之可能性，亦無僅請求被
    告林國頌給付5,000 元之理，且於向檢察官申告被告林國頌
    涉嫌遺棄罪之犯罪情節時，理應提及此部分情節，以增加檢
    察官認定被告林國頌涉犯遺棄罪之可能性，惟原告均未為之
    ，其迄至99年4 月21日向本院提起本件訴訟時，始提及此部
    分情節，則其此部分主張，是否屬實，殊值懷疑。此外，原
    告復未能舉證證明系爭贈與契約確實附有被告每月須給付原
    告1 萬元生活費之負擔，則其主張系爭贈與契約為附負擔贈
    與云云，亦未可採。
  (三)系爭贈與契約之當事人既為原告及被告姚郁玲，且系爭贈與
    契約並非附負擔契約，業據上述，則原告以被告未履行負擔
    為由，主張依民法第412 條第1 項規定撤銷系爭贈與契約，
    於法自屬無據；又被告姚郁玲並非原告之直系血親卑親屬，
    且其並未與原告同住系爭房屋之事實，業據兩造陳明在卷（
    見本院卷第192 頁），被告姚郁玲與原告間自無民法第1114
    條第2 款、第4 款所定互負扶養義務之情形，被告姚郁玲對
    於原告並無法定扶養義務可言，縱認民法第416 條第1 項第
    2 款所謂「扶養義務」亦包括「約定扶養義務」，惟系爭贈
    與契約既為單純贈與，已如上述，被告姚郁玲亦無不履行約
    定扶養義務之情事，原告亦不得依民法第416 條第1 項第2
    款規定，以被告姚郁玲未履行扶養義務為由而撤銷系爭贈與
    契約。從而，原告既不得撤銷系爭贈與契約，則其請求被告
    姚郁玲將系爭土地之所有權移轉登記予以塗銷，及協同原告
    將系爭房屋之納稅義務人變更為原告，於法尚屬無由。
五、綜上所述，本件原告主張依民法第412 條第1 項、第416 條
    第1 項第2 款規定撤銷系爭贈與契約，並依民法第113 條及
    不當得利法律關係，請求被告姚郁玲將系爭土地之所有權移
    轉登記予以塗銷，及協同原告將系爭房屋之納稅義務人變更
    為原告，非有理由，應予駁回。
六、本件事證已臻明確，兩造其餘攻擊防禦方法及舉證，於判決
    結果已不生影響，爰不一一詳為論述，附此敘明。
七、據上論結，本件原告之訴為無理由，依民事訴訟法第78條，
    判決如主文。
中    華    民    國    100   年     1    月    12    日
                  民事第二庭    法  官  程士傑
正本係照原本作成。
如對判決上訴，須於判決送達後二十日內向本院提出上訴狀，其
未表明上訴理由者，應於提出上訴後二十日內向本院補提理由書
狀。如委任律師提起上訴者，應一併繳納上訴審裁判費。
中    華    民    國    100   年     1    月    13    日
                                書記官  李家維